最高法院民事判決　　　　　　九十四年度台上字第二二二一號
　　上　訴　人　甲○○
　　訴訟代理人　林昇格律師
　　被 上訴 人　台東區中小企業銀行股份有限公司
　　法定代理人　李玉洲
　　訴訟代理人　徐南城律師
上列當事人間請求給付退休金事件，上訴人對於中華民國九十三
年四月十四日台灣高等法院花蓮分院第二審判決（九十二年度勞
上字第六０號），提起上訴，本院判決如下：
    主  文
原判決除假執行部分外廢棄，發回台灣高等法院花蓮分院。
    理  由
本件被上訴人之法定代理人已變更為李玉洲，其聲明承受訴訟，
核無不合，應予准許，合先敘明。
次查上訴人主張：伊自民國五十四年七月十六日起受僱於被上訴
人，至九十年六月一日退休。被上訴人自八十六年五月一日起適
用勞動基準法，就適用該法後伊之服務年資，被上訴人雖已給付
全部退休金；惟就伊於適用該法前之服務年資三十一年九月，依
被上訴人所訂人事管理規則第六十六條規定，應按伊退休當月之
薪津（包括薪資及生活津貼）及職務加給為計算標準，給付伊四
十六個月之退休金計新台幣（下同）五百三十萬一千八百二十二
元，而被上訴人僅以伊之薪資及職務加給為計算標準，給付伊三
百六十五萬二千四百元，尚應給付伊退休金差額一百六十四萬九
千四百二十二元等情。求為命被上訴人如數給付及加付法定遲延
利息之判決。
被上訴人則以：上訴人退休金基數之標準，依伊所訂人事管理規
則第六十六條規定，係按上訴人退休當月之薪津及職務加給計算
，不包括其生活津貼，伊已給付全部退休金予上訴人等語，資為
抗辯。
原審以：上訴人就其主張之事實，已據提出被上訴人核定上訴人
退休令及退休金支給計算單為證。被上訴人自八十六年五月一日
起始適用勞動基準法，於適用該法前之上訴人工作年資，依該法
第八十四條之二規定，應依被上訴人所訂規定計算之。被上訴人
於適用該法前所訂人事管理規則第六十六條規定：「員工在本行
服務滿五年以上而退休或退職時，給予退（休）職金按該員退職
當月之員工薪津及職務加給，依左列標準一次支給之。任職超過
二十五年以上者，除照左列標準支給外，其超過年數每超過一年
增發兩個月退（休）職金計之。」，已明定退休金係以員工薪津
及職務加給為計算標準，排除員工每月領取薪資內之其他項目；
參以同規則第二十九條規定：「員工之待遇分為薪津、加給、各
項津貼（包括房租、出納、機車、執勤、加班等）、各項補助、
獎金等，其支給標準另定之。」，及被上訴人員工薪津及各項津
貼補助支給表所附薪資支給標準表，係將生活津貼與薪津分別編
列，於備註欄載明全薪係指員工薪津加職務給付加生活津貼；被
上訴人之員工薪津支領清冊，亦將薪津與生活津貼分別編列，足
見該薪津並不包括生活津貼在內。至於被上訴人向勞工保險局申
報員工月投保薪資時，雖將員工之本俸職務加給、生活津貼等項
目均計算在內，惟此與系爭人事管理規則所定計算退休金之標準
無關，自不得比附援引。另被上訴人提列之退休金準備，並未詳
列其包括之項目及計算方式，且與如何計算上訴人之退休金無涉
。按工資固係指勞工因工作所獲之報酬，惟於計算退休金時，是
否將工資全部均納入計算標準，依勞動基準法第八十四條之二規
定，為事業單位於適用該法前自訂退休規則之權責內事項，被上
訴人所訂系爭人事管理規則第六十六條，明定退休金計算標準僅
包括薪津及職務加給兩項，並未違反強制規定，亦非違背誠實信
用原則之脫法行為。被上訴人適用勞動基準法前，上訴人之工作
年資為三十一年九月，依系爭人事管理規則第六十六條規定，以
三十二年計算。被上訴人按上訴人退休當月之薪津及職務加給計
算合計為七萬九千四百元，給付上訴人四十六個月之退休金計三
百六十五萬二千四百元，已全額給付上訴人退休金。上訴人請求
被上訴人給付伊退休金差額一百六十四萬九千四百二十二元及加
付法定遲延利息，為非正當，不應准許。爰維持第一審所為上訴
人敗訴之判決，駁回其上訴。
查系爭人事管理規則第六十六條規定：「員工在本行服務滿五年
以上而退休或退職時，給予退（休）職金按該員退職當月之員工
薪津及職務加給依左列標準一次支給之。」等語，並未規定所稱
薪津不包括生活津貼在內；而同規則第二十九條規定：「員工之
待遇分為薪津、加給、各項津貼（包括房租、出納、機車、值勤
、加班等）、各項補助、獎金等，其支給標準另定之。」等語，
亦未載明系爭生活津貼係屬該條規定所稱之各項津貼範圍而非薪
津之一部；上訴人於退休時，其薪俸為三萬九千四百元，生活津
貼為三萬四千元，職務加給為四萬元（見第一審促字卷六頁），
上訴人主張：被上訴人係按員工職位之高低，發給固定之生活津
貼，不論員工有無從事特別工作均得領取，非為改善員工生活而
有勉勵、恩惠性質之給與，係屬經常性給與，為員工因工作所獲
之報酬等語（見原審卷四九頁），被上訴人復無爭執。果爾，系
爭生活津貼與同規則第二十九條規定所稱之各項津貼包括房租、
出納、機車、值勤、加班等項之性質，似有不同。被上訴人於八
十八年十一月二十六日修訂之人事管理規則第二十七條規定：「
員工待遇分薪資、各項加給、津貼、獎金，其支給標準及辦法，
均另定之。前項薪資包括薪俸、生活津貼、主管及職務加給三項
之合計數，均以月計之。」等語（見第一審勞訴字卷一二八頁）
，並已明定生活津貼為薪資之一部。則上訴人主張：系爭人事管
理規則第六十六條所稱之薪津，包括生活津貼在內等語，是否毫
無足採，自非無研求餘地。原審就此未詳加調查審認，遽以上開
理由而為上訴人不利之判決，尚嫌疏略。上訴論旨，指摘原判決
違背法令，求予廢棄，非無理由。
據上論結，本件上訴為有理由。依民事訴訟法第四百七十七條第
一項、第四百七十八條第二項，判決如主文。
中　　華　　民　　國　九十四　年　 十二　 月　　八　　日
                      最高法院民事第一庭
                          審判長法官  林　奇　福
                                法官  陳　國　禎
                                法官  李　彥　文
                                法官  黃　義　豐
                                法官  簡　清　忠
      本件正本證明與原本無異
                                      書  記  官
中　　華　　民　　國　九十四　年　 十二　 月　二十一　日
                                                      j
